臺灣高等法院刑事判決　　　　　　　　 94年度上訴字第145號
上　訴　人
即　被　告　甲○○
選任辯護人　劉昌崙律師
　　　　　　林聖彬律師
上　訴　人
即　被　告　丁○○
選任辯護人　邱秀珠律師
上列上訴人，因貪污等案件，不服臺灣桃園地方法院92年度訴字
第244號，中華民國93年9月17日第一審判決（起訴案號：臺灣桃
園地方法院檢察署90年度偵字第12730號），提起上訴，本院判
決如下：
    主  文
上訴駁回。
    事  實
一、緣萬能技術學院於民國八十九年五月間，接受行政院青年輔
    導委員會（下稱青輔會）委託代為辦理「商用電腦班」及「
    電腦打字編輯排版班」之身心障礙、原住民青年職業訓練，
    並由該校職業訓練中心負責前開青輔會委辦業務，而甲○○
    與丁○○分別為萬能技術學院職業訓練中心之主任與業務組
    長，其二人關於前述青輔會委託辦理原住民青年職業訓練業
    務，均為受公務機關委託承辦公務之人。詎該校職業訓練中
    心自八十九年五月八日至同年七月二十八日止，辦理前揭「
    商用電腦班」及「電腦打字編輯排版班」二個職業訓練班次
    之實際上課人數未達三十人，均不符青輔會與之訂立委任合
    約書中要求之開班人數（依該委任合約書第六條規定須以三
    十人為原則，滿二十人以上未滿三十人者，須專案報青輔會
    核定後開班），且其中學員多由李阿香、柯玉蓉、葉霖（上
    開三人犯詐欺罪經原審判決未上訴而已定讞）等人介紹如附
    表編號一至二十七所示之二十七位學員以充抵報名人數，而
    附表所示四十一名學員實際或未到該校職訓中心參加職業訓
    練，或缺課時數超過十分之一，依該校與青輔會所訂代訓委
    任合約書（包括青輔會八十八下半年度及八十九年度辦理身
    心障礙及原住青年職業招訓簡章）之規定，不發給結業證書
    並須沒收學員於報到後，所繳交之保證金新台幣（下同）五
    千元，從而自不得函請青輔會依前開委任合約發給每人每月
    二千四百元之膳食津貼及附表所示三十名未曾上課學員每人
    每小時十五元（總時數五百小時）、二十一．二元（總時數
    二百五十小時）之學雜費、材料費，與由青輔會代向行政院
    勞工委員會職業訓練局（下稱職訓局）申請核發每人每月一
    萬二千元之生活補助費。然甲○○與丁○○就其主管前述二
    班之職業訓練業務，明知學員如缺課超過十分之一之課程時
    數，依規定不得領取上述費用，且附表所示三十名未曾實際
    上過課之學員僅係由李阿香等人辦理報名，而渠等報名參訓
    僅係為圖詐領青輔會及職訓局發給之膳食津貼及生活補助費
    ，惟甲○○與丁○○竟仍基於圖利附表所示四十一名學員及
    萬能技術學院暨與李阿香、葉霖、柯玉蓉及附表編號一至二
    十七所示之學員，共同基於意圖為自己不法所有之犯意聯絡
    ，未從實查核學員到課情形，更任由李阿香、葉霖、柯玉蓉
    為其三人介紹如附表編號一至二十七之學員於課程結束後補
    行上課簽到，並於甲○○、丁○○二人職務上所掌之公文書
    即前揭「商用電腦班」及「電腦打字編輯排版班」之經費支
    出憑證、經費類送審憑證明細表、支出明細表、結訓學員名
    冊、成績考核結果一覽表，虛列附表所示之四十一名學員，
    並於結訓時，將上開資料呈報青輔會，而予以行使，足生損
    害於青輔會辦理職業訓練之正確性，致青輔會及職訓會陷於
    錯誤，如數依「商用電腦班」之黃芳珠、林俊杰、潘銘輝、
    林志榮、曾少華、徐美鳳、林曉萍、呂真慈、呂真琪、宋凱
    欣、張玉珠、劉月梅、王正明、高淑珠（上述黃芳珠等十五
    人業經檢察官另為不起訴處分）及「電腦打字及編輯排版班
    」之王建忠、王中秋、張艾倩、林慧茜、黃秀蘭、潘曉芬、
    林慧雯、潘雪花、林志宏、林慧貞、李玉珍（已更名為李親
    陵）、林曉芳、潘正義、呂真怡、何志偉（已更名為何祖耀
    ）、何莉珠、邱金榮、宗志宏、宗雅玲、林秀琴、林世全、
    詹淑惠、張金華、張約翰、王彼得、王佩瑜（上述王建忠等
    二十六人業經檢察官另為不起訴處分）等四十一名學員之名
    義，核發訓練期間三個月之膳食津貼、生活補助費及其中三
    十名未曾上過課學員之學雜費、材料費。故甲○○、丁○○
    因而圖得上開黃芳珠等四十一名學員及萬能技術學院私人不
    法利益分別為一百七十七萬一千二百元【（2400＋12000）
    ×3×41=0000000）】及三十八萬四千元【（15×500小時×
    30）＋（21.2×250小時×30）=384000】，合計二百十五萬
    五千二百元（0000000＋384000=0000000），而附表所示之
    學員及萬能技術學院亦因而獲得如附表所示之利益及上述三
    十八萬四千元。
二、案經法務部調查局桃園縣調查站移送臺灣桃園地方法院檢察
    署檢察官偵查起訴。
    理  由
一、訊據上訴人即被告甲○○、丁○○固供明二人於上述期間分
    別擔任萬能技術學院職業訓練中心主任與業務組長，受青輔
    會委託代辦「商用電腦班」、「電腦打字編輯排版班」二個
    班次之職業訓練業務等情，惟皆矢口否認涉何犯行：
（一）被告甲○○辯稱：伊在學校大多在作研究，行政管理較疏
      忽，伊不知前開二班有人頭學員之事，前開二班伊負責電
      腦ＤＩＹ之課程，學員人數很多，向青輔會申請費用之相
      關結訓名冊等資料，均由被告丁○○製作，伊僅負責審核
      蓋章云云。
（二）被告丁○○則辯稱：伊係根據報名表、戶籍謄本、身分證
      影本製作結訓名冊，伊雖係負責電腦ＷＯＲＤ之課程，但
      不知有人頭學員報名參加課程之情事，且係依學員名冊轉
      發每人四萬三千二百元之款項，或有行政作業上之疏失，
      但無圖利之意圖，亦沒有必要圖利學校或他人云云置辯。
（三）另被告甲○○、丁○○之選任辯護人則為被告二人辯稱：
      萬能技術學院受青輔會委託代辦前開「商用電腦班」、「
      電腦打字編輯排版班」之職業訓練，均係以萬能技術學院
      之名義對外招生及為職業訓練，且受託之內容為職業訓練
      本身，並非受公務機關委託承辦之「公務」，是萬能技術
      學院並未享有任何公法上之權力，從而自無貪污治罪條例
      適用之餘地；縱令萬能技術學院所受託承辦之職業訓練屬
      「公務」，然被告甲○○、丁○○依一般人之認知，亦不
      知該等事務為「公務」，是本件亦無貪污治罪條例適用之
      可能；另被告甲○○、丁○○亦無圖利未實際受訓學員之
      犯意，亦不知有學員於報名時即打算不前來受訓，因而於
      開訓後向青輔會所為之款項申請，並無故為不實之登載；
      再被告甲○○、丁○○亦無圖利萬能技術學院之犯意及事
      實；又被告甲○○、丁○○並無詐欺及違背法令之行為，
      至少無詐欺及違背法令之認知等語。
二、經查：
（一）青輔會於八十九年五月二十二日與萬能技術學院簽定辦理
      身心障礙及原住民青年職業訓練代訓勞務委任合約書，約
      定由萬能技術學院代為辦理八十八年下半年及八十九年度
      「商用電腦班」及「電腦打字編輯排版班」身心障礙及原
      住民青年之職業訓練，每班以招訓三十人為原則，滿二十
      人以上未滿三十人者，得專案報由青輔會核定後開班，受
      訓資格以四十四年一月一日以後出生，國中以上畢業身心
      障礙或原住民男女青年，且兩年內未曾參加青輔會所辦各
      項職業訓練者為限，學員受訓完全免費，並由青輔會發給
      每人每月膳食津貼二千四百元，另由青輔會代向職訓局申
      請生活補助費每人每月一萬二千元，惟學員於報到後應繳
      交保證金五千元，中途退訓或缺課時數超過十分之一以上
      或成績不合格者，不發給結業證書並沒收保證金；故萬能
      技術學院即由該校訓練中心自八十九年五月八日至同年七
      月二十八日止，同時開辦「商用電腦班」及「電腦打字編
      輯排版班」之職訓課程，兩班之總時數，均為五百小時，
      區分為上課及實習時數各二百五十小時，學雜費係每班按
      五百小時並以學員每人十五元計算，材料費則為每班按實
      習時數二百五十小時以學員每人二十一．二元計算，前開
      課程之承辦人為時任萬能技術學院職業訓練中心業務組長
      之被告丁○○，而該項業務之主管則為其時擔任前開訓練
      中心主任之被告甲○○等情，業據被告甲○○、丁○○供
      明屬實，並有青輔會辦理身心障礙及原住民青年職業訓練
      代訓勞務委任合約書、八十八下半年及八十九年度辦理身
      心障礙及原住民青年職業訓練招訓簡章暨青輔會九十三年
      六月二十八日青貳字第○九三○○○三四一四號函附前開
      二班核銷訓練經費之相關資料在卷可稽（見偵卷第二七一
      至二七六頁、原審卷第二三○至二六八頁），堪信為真實
      。按私法人受公務機關公務上委託代為職業訓練，即屬受
      委託承辦公務，任職於私法人之職員承辦是項事務，即屬
      受公務機關委託承辦公務之人，縱雙方訂有契約書，亦屬
      承辦公務之委託，而非民事關係之委任。該承辦受委託是
      項公務之人員，即為受公務機關委託承辦公務之人，如若
      觸犯貪污治罪條例所列之罪，自應有該條例之適用，此有
      最高法院九十三年台上字第二八九九號判決可資參照。是
      被告甲○○、丁○○就該項職業訓練之課程，乃係受公務
      機關委託承辦公務之人，而該職業訓練並為其二人主管之
      事務甚明。
（二）前述委任合約書及招訓簡章，雖僅就學員如有中途退訓或
      缺課時數超過十分之一以上或成績不合格之情形，而規定
      不發給結業證書（見偵卷第二七四頁委任合約第十三條第
      二項規定、偵卷第二七六頁招訓簡章第十一條第二款規定
      ），然其同時亦規定如有前述情形者，須沒收學員於報到
      後繳交之保證金五千元；故如有學員缺課時數超過十分之
      一以上者，除不發給結業證書，並須沒收保證金，則前開
      膳食津貼及生活補助費，依契約之精神，自亦不得發給學
      員，此節並經青輔會承辦本件「商用電腦班」及「電腦打
      字編輯排版班」委訓事宜之人員乙○○證述屬實（見縣調
      站卷二第二八頁）；嗣證人乙○○於本院經被告辯護人詰
      問證稱：「此青輔會承辦本件「商用電腦班」及「電腦打
      字編輯排版班係由本人負責承辦」、「（關於本案的經費
      及補助是否都是青輔會發放的？）關於鐘點費、膳食費、
      實習材料費、學雜費、行政管理費、勞保費都是青輔會業
      務費支付的」、「（關於勞委會之一萬二千元生活津貼是
      否如何支付？）是學員向勞委會申請的，因為我們辦的訓
      練班，所以是我們代轉過去勞委會申請的」、「（你個人
      的公務的範圍？）綜合業務及弱勢職訓」（見本院卷九十
      四年四月二十五日審判筆錄）。「（萬能技術學院能否對
      於未前來上課或上課時數不足之學員發給生活津貼及膳食
      費？如不能發給，法令依據？）不行，我們是依據青輔會
      申定的委託身心障礙、原住民及婦女專長職業招訓簡章及
      實施要點規定辦理的，生活津貼不是我們青輔會負責，是
      向勞委會職訓局申請，膳食費是包括訓練費裡面」、「（
      青輔會和萬能技術學院是否有契約約定未前來上課或上課
      時數不足之學員不能發給生活津貼及膳食費？）有，契約
      內之第十三條附有簡章」（見本院卷九十四年二月二十三
      日審判筆錄），是上開二班之學員如有缺課時數超過總時
      數十分之一以上之情形，自不得請領膳食津貼及生活補助
      費，應無疑義。
（三）前開二班嗣經被告甲○○、丁○○向青輔會申報訓練費用
      時，均以每班三十名學員，並有檢附開訓時之學員資料及
      結訓時之學員名冊，此有招訓計畫、學員資料、學員名冊
      各二份在卷可佐（見原審卷第二三四頁、第二四○頁、第
      二四八頁、第二五三頁、第二五九頁、第二六七頁）；而
      被告甲○○於「商用電腦班」、「電腦打字編輯排版班」
      分別擔任電腦ＤＩＹ、生涯規劃及電腦硬碟系統設定、資
      源規劃、維護及套裝軟體安裝、生涯規劃之課程，授課時
      數各為六十小時，至被告丁○○於前開二班則教授ＷＯＲ
      Ｄ２０００、就業輔導之課程，授課時程分別為六十及七
      十小時，此有卷附之師資表、授課時間表各二份為證（詳
      原審卷第二三六、二三八頁、二五六、二五七頁），故被
      告甲○○、丁○○既為前開職訓業務之主管，於開訓後三
      週內，復依實際受訓人數造具學員名冊（見偵卷第二七一
      頁之委任合約書第四條第一項），又於該二班教授時數不
      短之課程，對於上課學員之資料，縱令無法確知各個學員
      之姓名，但對於上課學員之人數，自應知之甚詳。然「商
      用電腦班」如附表編號一至七、一九、二二至二四、三一
      、三九至四一所示共有十五名學員缺課超過總時數（五百
      小時）十分之一以上，其中編號一至七、二二至二四、三
      一所示共十一名學員甚至未曾上過課，而其餘編號一九、
      三九至四一所示之學員，分別僅上過一次或數次課，缺課
      情形顯逾總時數十分之一以上；另「電腦打字編輯排版班
      」則有如附表編號八至一八、二○至二一、二五至三○、
      三二至三八所示共二十六名之學員缺課逾總時數（五百小
      時）十分之一以上，其中編號八至一八、二五至三○、三
      二、三五共十九名學員未曾上過課，其餘編號二○、二一
      、三三、三四、三六至三八所示之七名學員，僅上過一次
      、一天、五或六次、半天、數次、六或七次、十餘天課，
      缺課時數顯超過總時數十分之一以上；而二班之人數各為
      三十人，已如前述，故實際上課人數缺額達二分之一以上
      ，被告甲○○、丁○○豈能諉為不知。且證人即已定讞同
      案被告李阿香復結證稱：附表編號一至二一之學員，均為
      伊所介紹，是被告甲○○、丁○○說人數不夠，要伊找親
      戚及朋友來上課，伊於開課後幾天，有拿鉛筆將學員名字
      勾給被告甲○○看，並且告知被告甲○○、丁○○前開學
      員無法上課，但被告甲○○、丁○○只是笑一笑，並說最
      好來上課，結訓後，學校有人送簽到簿到伊家，並告知請
      伊令所介紹學員補簽到等語屬實（見縣調站卷一第四○至
      四三頁、原審卷二第一四七頁、第一四八頁、第一五二頁
      ）；而另已定讞同案被告葉霖介紹如附表編號二三、二四
      之學員呂真琪、宋凱欣與柯玉蓉介紹如附表編號二六、二
      七之學員何志偉（已更名為何祖耀）、何莉珠亦均證述渠
      等之上課簽到分別是葉霖、柯玉蓉事後拿去要求一次補簽
      到等語無誤（詳偵卷第一七三頁、第一九○頁、第一九一
      頁、第一七○頁、第一七一頁）；從而被告甲○○、丁○
      ○顯然知悉前開「商用電腦班」及「電腦打字編輯排版班
      」之學員，有如附表所示四十一名學員或根本未曾上過課
      ，或缺課時數達總時數十分之一以上之情形。又被告甲○
      ○及丁○○分別為臺灣科技大學工程技術研究所博士班畢
      業及臺灣工業技術學院畢業（見縣調站卷一第二、一九頁
      ），均屬高級知識份子，且有相當之社會經驗，自應知悉
      前開如附表所示之學員，其目的乃係為詐領膳食津貼及生
      活補助費，然其二人仍為附表所示之學員申報膳食津貼及
      生活補助費，是其二人顯然明知所為係違背刑法詐欺罪之
      規定，惟其二人仍執意為之，其動機不論係為幫助原住民
      、身心障礙者或為學校爭取業績，但其二人明知違背法令
      一節，應堪認定。
（四）又青輔會於前開二班結訓後，業依規定核發前述膳食津貼
      、生活補助費予參加學員一節，除經被告甲○○、丁○○
      供述在卷外，並經如附表所示四十一名學員證述確實有收
      到或未收到如附表所示之金額，另已定讞同案被告李阿香
      、葉霖、柯玉蓉三人亦供述有為附表所示編號一至二十七
      名學員代領上開款項等語，並有青輔會八十九年七月二十
      七日八九青輔貳字第○○五一三一號函、第○五一八六號
      函各一紙（見偵卷第二八一、二八八頁）及印領清冊（見
      縣調站卷二第五四頁以下）等件可資佐證，故青輔會及職
      訓局已依規定核發予附表所示四十一名學員共一百七十七
      萬一千二百元【（2400＋12000）×3×41=0000000】】之
      膳食津貼及生活補助費。又本件青輔會核撥予萬能技術學
      院之訓練經費，尚包括老師鐘點費、學雜費、材料費及行
      政管理費等項目，此有該會九十三年六月二十八日青貳字
      第○九三○○○三四一四號函附經費預算表為證（見原審
      卷一第二三五頁），而其中鐘點費及行政管理費，因萬能
      技術學院職業訓練中心確有開「商用電腦班」及「電腦打
      字編輯排版班」兩班授課之事實，故前述鐘點費及行政管
      理費為該校及授課老師應得之款項。至於學雜費（包括文
      具、書籍講義等費用）及材料費（包括電腦用耗材、一般
      性材料費），如附表所示曾經有上課紀錄之學員，應該會
      有學雜費及材料費之支出，是此部分之費用亦屬萬能技術
      學院應可核銷之費用；惟如附表所示三十名未曾上過課之
      學員，既無上課之事實，自無前開文具、書籍講義、電腦
      用耗材、一般性材料費支出之可能，故此部分費用應為萬
      能技術學院不法之利益，其數額為三十八萬四千元【（15
      ×500小時×30）＋（21.2×250小時×30）=384000】。
      從而被告甲○○、丁○○以上述方式，直接圖得如附表所
      示四十一名學員共一百七十七萬一千二百元及萬能技術學
      院三十八萬四千元，合計二百十五萬五千二百元（
      0000000＋384000= 0000000）之私人不法利益，而附表所
      示之四十一名學員及萬能技術學院亦因而獲得如附表所示
      及三十八萬四千元之不法利益。再查，被告二人行為後，
      貪污治罪條例第六條第一項第四款圖利罪之條文，已於九
      十年十一月七日修正公布為：「對於主管或監督之事務，
      明知違背法令，直接或間接圖自己或其他私人不法利益，
      因而獲得利益」，併刪除原條文第二項關於第四、五款處
      罰未遂犯之規定。申言之，圖利罪之成立，已修正為結果
      犯，不處罰未遂犯，亦即對於主管或監督之事務，明知違
      背法令，直接或間接圖自己或其他私人不法利益，因而獲
      得利益者為構成要件（最高法院九十二年度台上字第三０
      ０一號以參照），準此，被告二人就上開直接或間接圖自
      己或其他私人不法利益，因而獲得不法利益之行為結果，
      洵堪認定。是被告二人及其辯護人辯稱並無主觀上之圖利
      云云，委不足採。
（五）此外，被告甲○○、丁○○既明知如附表所示四十一名學
      員均有缺課超過總時數十分之一以上之情形，惟其二人仍
      與已定讞同案被告李阿香、葉霖、柯玉蓉等三人及附表編
      號一至二十七所示之學員，共同基於向青輔會、職訓局詐
      欺膳食津貼、生活補助費之犯意聯絡，於職務上所掌之公
      文書即前揭「商用電腦班」及「電腦打字編輯排版班」之
      經費支出憑證、經費類送審憑證明細表、支出明細表、結
      訓學員名冊、成績考核結果一覽表，虛列附表所示之四十
      一名學員，並於結訓時，將上開資料呈報青輔會，經青輔
      會附於本件職業訓練相關資料內，而予以行使，自足以生
      損害於青輔會辦理職業訓練之正確性。
三、次查：
（一）被告甲○○、丁○○辯稱伊二人不知人頭學員云云，已詳
      如前述二（三）所述，故其二人所辯，自不足採。另被告
      甲○○辯稱伊在學校大多作研究，行政管理較為疏忽，僅
      負責審核蓋章，實際業務由被告丁○○負責云云，然被告
      甲○○除身為萬能技術學院職業訓練中心之主任，被告丁
      ○○於結訓後，製作核銷訓練費用之支出明細表等文件，
      均經被告甲○○核閱後加蓋職章屬實（見原審卷一第二四
      六頁），且於「電腦打字編輯排版班」之學員成績考核結
      果一覽表，並有被告甲○○之簽名（見原審卷第二六八頁
      ），故本件二班之職業訓練，顯為被告甲○○主管之事務
      ，其前開辯稱，亦無足採。
（二）按受公務機關委託承辦公務之人，犯本條例之罪者，亦依
      本條例處斷，貪污治罪條例第二條後段定有明文，已如前
      述。故受公務機關承辦者如非公務，固無依貪污治罪條例
      處斷之餘地，苟所承辦者係為公務，自應依該條例論處。
      查青輔會顧名思義，其設立之主要目的，即在於輔導青年
      就業，職業訓練則為輔導青年就業之方法之一，本係青輔
      會委託萬能技術學院開辦「商用電腦班」及「電腦打字編
      輯排版班」，其目的即為培養身心障礙及原住民青年專業
      技能並予協助就業，以落實政府照顧弱勢青年之政策，從
      而職業訓練自為青輔會掌管之公務，然因職業訓練之項目
      、種類眾多，青輔會為達成設立目的，自可斟酌情形委託
      專業機關辦理職業訓練，而學校又為最適當之受託單位，
      故縱令本件萬能技術學院職業訓練中心，係以該校之名義
      對外招生，應無礙其所承辦之職業訓練為公務之本質，是
      被告甲○○、丁○○之選任辯護人辯稱本件所承辦者非公
      務等語，顯有誤會。
（三）又被告甲○○、丁○○主觀上已充分認知其二人所承辦之
      業務，係受青輔會委託辦理身心障礙、原住民青年之職業
      訓練，故其二人主觀上已認識前述所有客觀構成要件，實
      難謂其二人不知該等事務為「公務」，而無貪污治罪條例
      適用之餘地，從而選任辯護人此部分之辯解，亦無足取。
      其次，被告甲○○、丁○○之選任辯護人另辯稱：被告甲
      ○○、丁○○無圖利未實際受訓學員之犯意，亦不知有學
      員於報名時即打算不前來受訓，因而於開訓後向青輔會所
      為之款項申請，並無故為不實之登載；再被告甲○○、丁
      ○○亦無圖利萬能技術學院之犯意及事實；又被告甲○○
      、丁○○並無幫助詐欺及違背法令之行為，至少無幫助詐
      欺及違背法令之認知等語，均無可採，已詳如前述，併此
      敘明。
四、綜上所述，被告甲○○、丁○○及選任辯護人前開所辯，均
    不足採。被告二人主觀上明知違背法令，而有直接或間接圖
    私人不法利益之意圖，並在客觀上已使自己或第三人得到上
    開不法利益之結果，其犯行，事證已臻明確，依法應予論科
    。
五、論罪部分：
（一）按貪污治罪條例於八十五年十月二十三日總統（八五）華
      總（一）義字第八五○二五一一○○號令修正公布貪污治
      罪條例第六條第一項第四款規定為：「有下列行為之一者
      ，處五年以上有期徒刑，得併科新臺幣三千萬元以下罰金
      ：四、對於主管或監督之事務，直接或間接圖私人不法之
      利益者。」，九十年十一月七日總統（九○）華總一義字
      第九○○○二一七六四○號令修正公布第六條第一項第四
      款規定為：「有下列行為之一者，處五年以上有期徒刑，
      得併科新臺幣三千萬元以下罰金：四、對於主管或監督之
      事務，明知違背法令，直接或間接圖自己或其他私人不法
      利益，因而獲得利益者。」是修正後之該罪構成要件比較
      嚴謹，比較新舊法之規定，因被告甲○○、丁○○之行為
      ，均符該條例第六條第四款修正前後之犯罪構成要件，變
      更後之新法對被告甲○○、丁○○並無不利，依刑法第二
      條第一項前段之規定，自應適用裁判時之新法。本件被告
      甲○○、丁○○對於主管之事務，明知違背法令，直接圖
      私人不法之利益，因而獲得利益之結果犯，核其二人此部
      分所為，均係犯九十年十一月七日修正公布，同年月九日
      生效施行之貪污治罪條例第六條第一項第四款之對於主管
      事務直接圖利罪。
（二）又被告甲○○、丁○○既明知如附表所示之學員均有缺課
      超過總時數十分之一以上之情形，惟其二人仍據以造冊向
      青輔會、職訓局詐領前述學員之膳食津貼、生活補助費，
      並於職務上所掌之公文書即前揭「商用電腦班」及「電腦
      打字編輯排版班」之經費支出憑證、經費類送審憑證明細
      表、支出明細表、結訓學員名冊、成績考核結果一覽表，
      虛列附表所示之四十一名學員，並於結訓時，將上開資料
      呈報青輔會，經青輔會附於本件職業訓練相關資料內，而
      予以行使，自足以生損害於青輔會辦理職業訓練之正確性
      。核其二人此部分所為，係犯刑法第二百十六條、第二百
      十三條行使公務員登載不實公文書罪及刑法第三百三十九
      條第一項之詐欺取財罪。被告甲○○、丁○○前開公務員
      登載不實公文書之低度行為，應進而為其二人行使公務員
      登載不實公文書之高度行為所吸收，不另論罪。
（三）被告甲○○、丁○○就前述對於主管事務直接圖利罪、公
      務員登載不實公文書罪，及其二人與已定讞同案被告李阿
      香、葉霖、柯玉蓉三人暨附表編號一至二十七所示之學員
      就前述詐欺取財罪間，有犯意聯絡及行為分擔，為共同正
      犯。至已定讞同案被告陳盈均、丙○○乃係單純以「簡清
      源」之名義報名參加「ＰＣ軟體、硬體實務應用班」之職
      業訓練，藉此詐取生活補助費，並無證據足認被告甲○○
      、丁○○與已定讞同案被告陳盈均、丙○○間有犯意聯絡
      ，故此部分應無庸論以共同正犯；另附表編號二十八至四
      十一所示之學員，乃係由案外人陳惠娟等人介紹參加「商
      用電腦班」及「電腦打字編輯排版班」之職業訓練，前開
      學員僅係得知萬能技術學院職業訓練中心可能有未從實查
      核學員到課情形，為圖詐領膳食津貼及生活補助費而加入
      ，從而亦無證據可認被告甲○○、丁○○與附表編號二十
      八至四十一所示之介紹人及學員有詐欺之犯意聯絡，是此
      部分亦無庸論以共同正犯。又被告甲○○、丁○○係以一
      行為觸犯前述詐欺取財罪及行使公務員登載不實公文書罪
      ，為想像競合犯，依刑法第五十五條第之規定，應從重行
      使公務員登載不實公文書罪處斷。而被告甲○○、丁○○
      所犯之貪污治罪條例第六條第一項第四款之對於主管事務
      直接圖利罪及前述刑法第二百十六條、第二百十三條行使
      公務員登載不實公文書罪之間，復有方法結果之牽連關係
      ，依刑法第五十五條之規定，應從重之貪污治罪條例第六
      條第一項第四款對於主管事務直接圖利罪論處。
（四）又檢察官起訴時，認如附表所示之四十一名學員，均係未
      實際上課之學員，然經查明其等上課情形，均如附表所示
      ，故此部分之公訴意旨，尚有誤會；另檢察官起訴時，漏
      未敘及被告甲○○、丁○○所犯貪污治罪條例第六條第一
      項第四款之罪，尚有直接圖利萬能技術學院三十八萬四千
      元之私人不法利益，此部分雖經公訴檢察官到庭擴張在卷
      （見原審卷二第一一五頁），然公訴檢察官係以附表所示
      之四十一名學員為基礎，而計算學雜費及材料費，故其數
      額為五十二萬四千八百元，自有未洽；另檢察官認被告甲
      ○○、丁○○係以幫助附表所示學員詐領膳食津貼及生活
      補助費之意思，而為前述行使公務員登載不實公文書之犯
      行，是屬幫助詐欺取財罪，惟查被告甲○○、丁○○乃係
      與附表編號一至二十七所示之學員及已定讞同案被告李阿
      香、葉霖、柯玉蓉三人共同基於意圖為自己不法所有之犯
      意聯絡，而於職務上所掌之公文書即前揭「商用電腦班」
      及「電腦打字編輯排版班」之經費支出憑證、經費類送審
      憑證明細表、支出明細表、結訓學員名冊、成績考核結果
      一覽表，虛列附表所示之四十一名學員，據以向青輔會行
      使，所為應屬共同正犯之範疇，是故檢察官前開意旨，亦
      有未合，均附此敘明。再檢察官起訴時，亦漏未論及被告
      甲○○、丁○○所犯刑法第二百十六條、第二百十三條之
      行使公務員登載不實公文書罪，此部分雖亦經公訴檢察官
      陳明前開被告尚涉前開犯行（見原審卷二第一一五頁），
      然公訴檢察官認被告甲○○、丁○○係犯刑法第二百十六
      條、第二百十四條之行使業務上登載不實罪，惟被告甲○
      ○、丁○○既係受青輔會委託承辦公務之人，於所製作之
      經費支出憑證、經費類送審憑證明細表、支出明細表、結
      訓學員名冊、成績考核結果一覽表，虛列附表所示之四十
      一名學員，又為其二人承辦公務之文書，且前開文書復於
      結訓時呈報予青輔會，並經青輔會附於本件職業訓練相關
      資料內，以為結案之憑據，從而前開文書應屬公文書之性
      質甚明，此部分之公訴意旨應屬誤會，惟被告甲○○、丁
      ○○所犯之上開行使公務員登載不實公文書罪，與前揭有
      罪部分，具有牽連犯之裁判上一罪之關係，已如前述，本
      院自應併予審判。
六、原審以被告二人罪證明確，適用修正後貪污治罪條例第二條
    後段、第六條第一項第四款、第十七條，刑法第十一條前段
    、第二條第一項前段、第二十八條、第五十九條、第二百十
    六條、第二百十條、第二百十三條、第三百三十九條第一項
    、第五十五條、第三十七條第二項、罰金罰鍰提高標準條例
    第1條前段之規定。並審酌被告甲○○、丁○○二人因一時
    思慮欠週，而為上開貪污治罪條例第六條第一項第四款之犯
    行，顯見對國家重典認識不夠深切，惟其二人自己並無獲取
    不法利益，惡性尚屬輕微，依社會一般客觀事實足認其二人
    犯罪情狀堪可憫恕，爰依刑法第五十九條之規定，減輕其刑
    。及其被告甲○○、丁○○二人業已擔任大專院校教職多年
    ，在萬能技術學院職訓中心分別為主任與業務組長，其二人
    受政府機關委託代為辦理職業訓練之公務，就其主管之事務
    ，卻直接圖得如附表所示之四十一名學員及萬能技術學院之
    不法利益，顯已有違社會對為人師表者之深切期待，惟念其
    二人均無前科紀錄，素行良好，此有本院被告全國前案紀錄
    表在卷可查，且本件所生之危害尚非鉅大，及其二人之犯罪
    動機、手段、方法及其智識程度，與犯罪後之態度等一切情
    狀，各量處甲○○、丁○○有期徒刑貳年捌月，及均褫奪公
    權參年。經核其認事用法均無不合，量刑亦稱妥適，被告二
    人上訴仍執前詞否認犯罪，而指摘原判決此部分不當，為無
    理由，應予駁回。
據上論斷，應依刑事訴訟法第368條，判決如主文。
本案經檢察官劉斐玲到庭執行職務。
中　　華　　民　　國　　94　　年　　6 　　月　　14　　日
　　　　　　　　　臺灣高等法院刑事第五庭
                      審判長法　官房  阿  生
　　　　　　　　　　　　    法　官雷  元  結
　　　　　　　 　   　　　　法　官蔡  光  治
以上正本證明與原本無異。
如不服本判決，應於收受送達後十日內向本院提出上訴書狀，其
未敘述上訴之理由者並得於提起上訴後十日內向本院補提理由書
（均須按他造當事人之人數附繕本）。
                            書記官陳  韋  杉
中　　華　　民　　國　　94　　年　　6 　　月　　17　　日
附錄：本案論罪科刑法條全文
貪污治罪條例第六條：
有下列行為之一者，處五年以上有期徒刑，得併科新臺幣三千萬
元以下罰金：
一  意圖得利，抑留不發職務上應發之財物者。
二  募集款項或徵用土地、財物，從中舞弊者。
三  竊取或侵占職務上持有之非公用私有器材、財物者。
四  對於主管或監督之事務，明知違背法令，直接或間接圖自己
　　或其他私人不法利益，因而獲得利益者。
五  對於非主管或監督之事務，明知違背法令，利用職權機會或
　　身分圖自己或其他私人不法利益，因而獲得利益者。
前項第一款至第三款之未遂犯罰之。
刑法第二百十六條：
行使第二百十條至第二百十五條之文書者，依偽造、變造文書或
登載不實事項或使登載不實事項之規定處斷。
刑法第三百三十九條：
意圖為自己或第三人不法之所有，以詐術使人將本人或第三人之
物交付者，處五年以下有期徒刑、拘役或科或併科一千元以下罰
金。
以前項方法得財產上不法之利益或使第三人得之者，亦同。
前二項之未遂犯罰之。
附表：
以下就(1)「商用電腦班」簡稱甲班，「電腦打字及編緝排版班」
簡稱乙班。(2)法務部調查局桃園縣調查站卷簡稱縣調站卷。
┌──┬───┬────┬────┬──────┬───────┬────────────┐
│編號│班級  │學員姓名│介紹人  │  上課情形  │學員所得金額  │        備註            │
│    │      │        │        │            │ （新台幣）   │                        │
├──┼───┼────┼────┼──────┼───────┼────────────┤
│一  │甲班  │黃芳珠  │李阿香  │未曾上課    │四萬三千二百元│縣調站卷一第二四七頁    │
│    │      │        │        │            │              │偵卷第一七九頁          │
├──┼───┼────┼────┼──────┼───────┼────────────┤
│二  │甲班  │林俊杰  │李阿香  │未曾上課    │七千元        │縣調站卷一第一九二頁    │
│    │      │        │        │            │              │偵卷第一八二頁          │
├──┼───┼────┼────┼──────┼───────┼────────────┤
│三  │甲班  │潘銘輝  │李阿香  │未曾上課    │七千元        │縣調站卷一第二○五頁    │
│    │      │        │        │            │              │偵卷第一八一頁背面      │
├──┼───┼────┼────┼──────┼───────┼────────────┤
│四  │甲班  │黃韓卿  │李阿香  │未曾上課    │四萬三千二百元│縣調站卷一第二九九頁    │
│    │      │        │        │            │              │                        │
├──┼───┼────┼────┼──────┼───────┼────────────┤
│五  │甲班  │林志榮  │李阿香  │未曾上課    │四萬三千二百元│縣調站卷一第三六五頁    │
│    │      │        │        │            │              │                        │
├──┼───┼────┼────┼──────┼───────┼────────────┤
│六  │甲班  │曾少華  │李阿香  │未曾上課    │四萬三千二百元│縣調站卷一第三五二頁    │
│    │      │        │        │            │              │偵卷第二一九頁          │
├──┼───┼────┼────┼──────┼───────┼────────────┤
│七  │甲班  │徐美鳳  │李阿香  │未曾上課    │四萬三千二百元│縣調站卷一第三七八頁    │
│    │      │        │        │            │              │                        │
├──┼───┼────┼────┼──────┼───────┼────────────┤
│八  │乙班  │王建忠  │李阿香  │未曾上課    │四萬三千二百元│縣調站卷一第三一二頁    │
│    │      │        │        │            │              │偵卷第二一九頁背面      │
├──┼───┼────┼────┼──────┼───────┼────────────┤
│九  │乙班  │王中秋  │李阿香  │未曾上課    │七千元        │縣調站卷一第二六一頁    │
│    │      │        │        │            │              │                        │
├──┼───┼────┼────┼──────┼───────┼────────────┤
│一○│乙班  │張艾倩  │李阿香  │未曾上課    │一萬一千元    │縣調站卷一第二六八頁    │
│    │      │        │        │            │              │                        │
├──┼───┼────┼────┼──────┼───────┼────────────┤
│一一│乙班  │林慧茜  │李阿香  │未曾上課    │七千元        │縣調站卷一第一七三頁    │
│    │      │        │        │            │              │偵卷第一八○頁背面      │
├──┼───┼────┼────┼──────┼───────┼────────────┤
│一二│乙班  │黃秀蘭  │李阿香  │未曾上課    │七千元        │縣調站卷一第二八○頁    │
│    │      │        │        │            │              │偵卷第一八六頁背面      │
├──┼───┼────┼────┼──────┼───────┼────────────┤
│一三│乙班  │潘曉芬  │李阿香  │未曾上課    │七千元        │縣調站卷一第二二八頁    │
│    │      │        │        │            │              │偵卷第一八一頁背面      │
├──┼───┼────┼────┼──────┼───────┼────────────┤
│一四│乙班  │林慧雯  │李阿香  │未曾上課    │七千元        │縣調站卷一第一六三頁    │
│    │      │        │        │            │              │偵卷第一八○頁背面      │
├──┼───┼────┼────┼──────┼───────┼────────────┤
│一五│乙班  │潘雪花  │李阿香  │未曾上課    │七千元        │縣調站卷一第二三七頁    │
│    │      │        │        │            │              │偵卷第一八一頁背面      │
├──┼───┼────┼────┼──────┼───────┼────────────┤
│一六│乙班  │林志宏  │李阿香  │未曾上課    │四萬三千二百元│縣調站卷一第三三四頁    │
│    │      │        │        │            │              │偵卷第二二○頁          │
├──┼───┼────┼────┼──────┼───────┼────────────┤
│一七│乙班  │林慧貞  │李阿香  │未曾上課    │七千元        │縣調站卷一第一八三頁    │
│    │      │        │        │            │              │偵卷第一八○頁背面      │
├──┼───┼────┼────┼──────┼───────┼────────────┤
│一八│乙班  │李玉珍  │李阿香  │未曾上課    │四萬三千二百元│縣調站卷一第二九○頁    │
│    │      │（已更名│        │            │              │偵卷第二二○頁          │
│    │      │為李親陵│        │            │              │                        │
│    │      │）      │        │            │              │                        │
├──┼───┼────┼────┼──────┼───────┼────────────┤
│一九│甲班  │林曉萍  │李阿香  │僅上過一次課│四萬三千二百元│偵卷第二二○頁          │
│    │      │        │        │            │              │                        │
├──┼───┼────┼────┼──────┼───────┼────────────┤
│二○│乙班  │林曉芳  │李阿香  │僅上過一次課│四萬三千二百元│縣調站卷一第三二五頁    │
│    │      │        │        │            │              │偵卷第二一九頁背面      │
├──┼───┼────┼────┼──────┼───────┼────────────┤
│二一│乙班  │潘正義  │李阿香  │僅上過一天課│七千元        │縣調站卷一第二二八頁    │
│    │      │        │        │            │              │偵卷第一八○頁背面      │
├──┼───┼────┼────┼──────┼───────┼────────────┤
│二二│甲班  │呂真慈  │葉霖    │未曾上課    │一萬元        │縣調站卷一第一四九頁    │
│    │      │        │        │            │              │偵卷第一七二頁背面      │
│    │      │        │        │            │              │本院卷第九六頁          │
├──┼───┼────┼────┼──────┼───────┼────────────┤
│二三│甲班  │呂真琪  │葉霖    │未曾上課    │一萬元        │縣調站卷一第一一四頁    │
│    │      │        │        │            │              │偵卷第一七二頁背面      │
│    │      │        │        │            │              │本院卷第一○○頁        │
├──┼───┼────┼────┼──────┼───────┼────────────┤
│二四│甲班  │宋凱欣  │葉霖    │未曾上課    │一萬元        │縣調站卷一第一四九頁    │
│    │      │        │        │            │              │偵卷第一九○頁          │
│    │      │        │        │            │              │本院卷第八八頁          │
├──┼───┼────┼────┼──────┼───────┼────────────┤
│二五│乙班  │呂真怡  │葉霖    │未曾上課    │一萬元        │縣調站卷一第一二七頁    │
│    │      │        │        │            │              │偵卷第一九○頁          │
├──┼───┼────┼────┼──────┼───────┼────────────┤
│二六│乙班  │何志偉  │柯玉蓉  │未曾上課    │無            │縣調站卷一第九五頁      │
│    │      │（已更名│        │            │              │偵卷第一七○頁背面      │
│    │      │為何祖耀│        │            │              │                        │
│    │      │）      │        │            │              │                        │
├──┼───┼────┼────┼──────┼───────┼────────────┤
│二七│乙班  │何莉珠  │柯玉蓉  │未曾上課    │無            │縣調站卷一第一○五頁    │
│    │      │        │        │            │              │偵卷第一七○頁背面      │
├──┼───┼────┼────┼──────┼───────┼────────────┤
│二八│乙班  │邱金榮  │案外人  │未曾上課    │四萬三千二百元│縣調站卷一第四○九頁    │
│    │      │        │陳惠娟  │            │              │偵卷第二二六頁          │
├──┼───┼────┼────┼──────┼───────┼────────────┤
│二九│乙班  │宗志宏  │案外人  │未曾上課    │四萬三千二百元│縣調站卷一第四○○頁    │
│    │      │        │陳惠娟  │            │              │偵卷第二二六頁          │
├──┼───┼────┼────┼──────┼───────┼────────────┤
│三○│乙班  │宗雅玲  │案外人  │未曾上課    │四萬三千二百元│縣調站卷一第三九一頁    │
│    │      │        │陳惠娟  │            │              │偵卷第二二六頁          │
├──┼───┼────┼────┼──────┼───────┼────────────┤
│三一│甲班  │張玉珠  │案外人  │未曾上課    │四萬三千二百元│縣調站卷一第四一八頁    │
│    │      │        │陳惠娟  │            │              │偵卷第二三六頁          │
├──┼───┼────┼────┼──────┼───────┼────────────┤
│三二│乙班  │林秀琴  │案外人  │未曾上課    │四萬三千二百元│縣調站卷一第四四一頁    │
│    │      │        │李貴菊  │            │              │偵卷第二二六頁          │
├──┼───┼────┼────┼──────┼───────┼────────────┤
│三三│乙班  │林世全  │案外人  │上過五、六次│四萬三千二百元│縣調站卷一第四五九頁    │
│    │      │        │林月嬌  │，缺課時數顯│              │偵卷第二二六頁          │
│    │      │        │        │逾全部課程時│              │                        │
│    │      │        │        │數十分之一以│              │                        │
│    │      │        │        │上          │              │                        │
├──┼───┼────┼────┼──────┼───────┼────────────┤
│三四│乙班  │詹淑惠  │案外人  │僅上過半天課│四萬三千二百元│縣調站卷一第四六八頁    │
│    │      │        │林月嬌  │            │              │偵卷第二二六頁          │
├──┼───┼────┼────┼──────┼───────┼────────────┤
│三五│乙班  │張金華  │案外人  │未曾上課    │四萬三千二百元│縣調站卷一第八四頁      │
│    │      │        │柯毓芳  │            │              │                        │
├──┼───┼────┼────┼──────┼───────┼────────────┤
│三六│乙班  │張約翰  │不詳    │上過數次課  │四萬三千二百元│偵卷第二二九頁          │
│    │      │        │        │            │              │                        │
├──┼───┼────┼────┼──────┼───────┼────────────┤
│三七│乙班  │王彼得  │案外人  │上過六、七次│四萬三千二百元│偵卷第二二六頁          │
│    │      │        │李貴菊  │，缺課時數顯│              │                        │
│    │      │        │        │逾全部課程時│              │                        │
│    │      │        │        │數十分之一以│              │                        │
│    │      │        │        │上          │              │                        │
├──┼───┼────┼────┼──────┼───────┼────────────┤
│三八│乙班  │王佩瑜  │案外人  │上過十餘天，│四萬三千二百元│縣調站卷一第四三一頁    │
│    │      │        │李貴菊  │缺課時數顯逾│              │                        │
│    │      │        │        │全部課程時數│              │                        │
│    │      │        │        │十分之一以上│              │                        │
├──┼───┼────┼────┼──────┼───────┼────────────┤
│三九│甲班  │劉月梅  │不詳    │上過數次課  │四萬三千二百元│偵卷第二三六頁          │
│    │      │        │        │            │              │                        │
├──┼───┼────┼────┼──────┼───────┼────────────┤
│四○│甲班  │王正明  │案外人  │上過數次課  │四萬三千二百元│縣調站卷一第六一八頁    │
│    │      │        │王慧美  │            │              │偵卷第二三九頁          │
├──┼───┼────┼────┼──────┼───────┼────────────┤
│四一│甲班  │高淑珠  │案外人  │上過數次課  │四萬三千二百元│縣調站卷一第六三二頁    │
│    │      │        │王慧美  │            │              │偵卷第二三九頁          │
└──┴───┴────┴────┴──────┴───────┴────────────┘
